【裁判字號】    97,簡上,229
【裁判日期】    980120
【裁判案由】    返還不當得利
【裁判全文】
臺灣板橋地方法院民事判決             97年度簡上字第229號
上  訴  人  甲○○
訴訟代理人  李進成律師
訴訟代理人  張逸婷律師
複代理人    卯○○
被上訴人    子○○
被上訴人    壬○○
被上訴人    戊○○
被上訴人    乙○○
被上訴人    丁○○○○○○
                        之2號
被上訴人    寅○○
前列六人共同
訴訟代理人  庚○○
被上訴人    丙○○
被上訴人    己○○
                        樓
被上訴人    丑○○
上列當事人間請求返還不當得利事件，上訴人對於中華民國97年
7 月11日本院板橋簡易庭97年度板簡字第1826號第一審簡易判決
提起上訴，經本院於97年12月31日言詞辯論終結，判決如下：
    主  文
上訴駁回。
第二審訴訟費用由上訴人負擔。
    事實及理由
一、被上訴人丙○○經合法通知，未於言詞辯論期日到場，核無
    民事訴訟法第386 條所列各款情形，爰依上訴人之聲請，由
    其一造辯論而為判決。
二、被上訴人起訴主張：兩造均係台北縣中和市○○段牛埔小段
    316 地號之共有人，被上訴人子○○於民國80年1 月28日因
    買賣取得系爭土地應有部分1/30，范銘陽於85年1 月31日因
    買賣取得系爭土地應有部分96/2160 ，丙○○於85年1 月31
    日因買賣取得系爭土地應有部分1/60，己○○於85年1 月31
    日因買賣取得系爭土地應有部分1/60，丑○○於85年1 月31
    日因買賣取得系爭土地應有部分1/60，戊○○於86年7 月17
    日因買賣取得系爭土地應有部分16/2160 ，乙○○於86年7
    月17日因買賣取得系爭土地之應有部分16/2160 ，范依帆於
    86年7 月17日因買賣取得系爭土地之應有部分4/2160，寅○○於94年9 月22日因夫妻贈與取得系爭土地之應有部分1/60
    ；而上訴人就系爭土地之應有部分僅為1080分之1 ，換算持
    分面積僅約1.7 平方公尺，惟其所有之門牌台北縣中和市○○路367 巷13弄20號房屋之基地及庭院，卻分別占用系爭土
    地115 平方公尺及11平方公尺，顯然超過其持分面積，此超
    出部分之使用未經被上訴人同意，即屬侵害被上訴人之共有
    權利，而受有免於給付租金之利益，致被上訴人受有損害，
    被上訴人自得依民法第179 、184 條之規定，請求上訴人賠
    償損害金或返還相當於租金之不當得利。並聲明：(1)上訴人
    應給付被上訴人子○○新台幣（下同）21735 元暨自97年1
    月1 日起至拆除台北縣中和市○○路367 巷13弄20號房屋、
    返還所占用之土地予被上訴人及其他全體共有人之日止，按
    年賠償被上訴人子○○4347元(2)上訴人應給付被上訴人壬○○28981 元暨自97年1 月1 日起至拆除台北縣中和市○○路
    367 巷13弄20號房屋、返還所占用之土地予被上訴人及其他
    全體共有人之日止，按年賠償被上訴人壬○○5796元(3)上訴
    人應給付被上訴人丙○○10868 元暨自97年1 月1 日起至拆
    除台北縣中和市○○路367 巷13弄20號房屋、返還所占用之
    土地予被上訴人及其他全體共有人之日止，按年賠償被上訴
    人丙○○2174元(4)上訴人應給付被上訴人己○○10868 元暨
    自97年1 月1 日起至拆除台北縣中和市○○路367 巷13弄20
    號房屋、返還所占用之土地予原告及其他全體共有人之日止
    ，按年賠償被上訴人己○○2174元(5)上訴人應給付被上訴人
    丑○○10868 元暨自97年1 月1 日起至拆除台北縣中和市○○路367 巷13弄20號房屋、返還所占用之土地予被上訴人及
    其他全體共有人之日止，按年賠償被上訴人丑○○2174元(6)
    上訴人應給付被上訴人戊○○4823 元 暨自97年1 月1 日起
    至拆除台北縣中和市○○路367 巷13 弄20 號房屋、返還所
    占用之土地予被上訴人及其他全體共有人之日止，按年賠償
    被上訴人戊○○966 元(7)上訴人應給付被上訴人乙○○4823
    元暨自97年1 月1 日起至拆除台北縣中和市○○路367 巷13
    弄20號房屋、返還所占用之土地予被上訴人及其他全體共有
    人之日止，按年賠償被上訴人乙○○966 元(8)上訴人應給付
    被上訴人范依帆1206元暨自97年1 月1 日起至拆除台北縣中
    和市○○路367 巷13弄20號房屋、返還所占用之土地予被上
    訴人及其他全體共有人之日止，按年賠償被上訴人范依帆
    242 元(9)上訴人應給付被上訴人寅○○4955元暨自97年1 月
    1 日起至拆除台北縣中和市○○路367 巷13弄20號房屋、返
    還所占用之土地予被上訴人及其他全體共有人之日止，按年
    賠償被上訴人寅○○2174元(10)願供擔保請准宣告假執行。
三、上訴人則以：系爭土地係范氏14世祖來台開墾取得，於日據
    時期即由上訴人之祖先及其他尊長聚居，並設置范氏祖厝，
    由居於該處之子孫們輪流清掃，成立祭祀公業，伊為范氏之
    子孫，自有權利使用系爭土地，且自台灣光復時起由世居該
    地之子孫共同繳納房地稅捐迄今，宗族間並無爭議，應認為
    上訴人使用系爭土地具有使用借貸或租賃之法律關係，即以
    繳納地價稅以代租金，此租賃關係存在於上訴人與全體共有
    人之間，依民法第425 條之規定，對於受讓人之被上訴人，
    仍繼續存在。縱認無租賃關係存在，系爭土地之全體共有人
    間有同意讓上訴人使用系爭土地之分管契約存在，該分管契
    約對於嗣後取得應有部分之被上訴人仍有拘束力，上訴人使
    用系爭土地搭建房屋非無法律上之原因等語置辯。
四、兩造不爭執之事實：
  １兩造均係系爭土地之共有人，被上訴人子○○於80年1 月28
    日因買賣取得系爭土地應有部分1/30，范銘陽於85年1 月31
    日因買賣取得系爭土地應有部分96/2160 ，丙○○於85年1
    月31日因買賣取得系爭土地應有部分1/60，己○○於85年1
    月31日因買賣取得系爭土地應有部分1/60，丑○○於85年1
    月31日因買賣取得系爭土地應有部分1/60，戊○○於86年7
    月17日因買賣取得系爭土地應有部分16/2160 ，乙○○於86
    年7 月17日因買賣取得系爭土地之應有部分16/2160 ，范依
    帆於86年7 月17日因買賣取得系爭土地之應有部分4/2160，
    寅○○於94年9 月22日因夫妻贈與取得系爭土地之應有部分
    1/60；而上訴人就系爭土地之應有部分為1080分之1 ，換算
    持分面積約1.7 平方公尺。
  ２上訴人所有之門牌台北縣中和市○○路367 巷13弄20號房屋
    之基地及庭院，分別占用系爭土地115 平方公尺及11平方公
    尺，超過其持分面積。
五、按各共有人按其應有部分，對於共有物之全部雖有使用收益
    之權。惟未經共有人協議分管之共有物，共有人對共有物之
    特定部分占用收益，仍須徵得他共有人全體之同意。其未經
    他共有人同意而就共有物之全部或一部任意占用收益，即屬
    侵害他共有人之權利，他共有人得本於所有權請求除去其妨
    害或請求向全體共有人返還占用部分，並得依侵權行為之規
    定，行使其損害賠償請求權，最高法院81年度台上字第1818
    號判決參照。本件被上訴人主張上訴人所有之系爭房屋占用
    系爭土地115 平方公尺及11平方公尺，超過持分面積，此超
    出部分之使用未經被上訴人同意，即屬侵害被上訴人之共有
    權利，而受有免於給付租金之利益，致被上訴人受有損害，
    被上訴人自得依民法第179 、184 條之規定，請求上訴人賠
    償損害金或返還相當於租金之不當得利等情；上訴人則以：
    系爭土地為范氏祭祀公業公同共有之財產，伊為范氏之子孫
    ，本有權利使用系爭土地。且自台灣光復時起由世居該地之
    子孫共同繳納房地稅捐迄今，宗族間並無爭議，應認為上訴
    人使用系爭土地具有使用借貸或租賃之法律關係，即以繳納
    地價稅以代租金，此租賃關係存在於上訴人與全體共有人之
    間，依民法第425 條之規定，對於受讓人之被上訴人，仍繼
    續存在。縱認無租賃關係存在，系爭土地之全體共有人間有
    同意讓上訴人使用系爭土地之分管契約存在，該分管契約對
    於嗣後取得應有部分之被上訴人仍有拘束力，上訴人使用系
    爭土地搭建房屋非無法律上原因等語置辯。經查：
  １台灣地區之祭祀公業係以祭祀祖先為目的之財產總稱，除享
    祀人及設立人外，尚需有獨立之財產始能成立，且祭祀公業
    ，依從習慣，僅男系子孫或奉祀本家祖先之女子及從母姓之
    子孫得以繼承，一般女子或不從母姓之子孫（例如招贅婚之
    子女係從母姓），向無派下權，故民法關於一般遺產繼承之
    規定，於祭祀公業財產之繼承，不能全部適用（司法院院字
    第647 號解釋、最高法院70年度第22次民事庭會議決議、85
    年度台上字第1495號判決意旨參照）。觀諸上訴人提出之戶
    籍謄本及繼承系統表所示，范金土除收養上訴人之母范末外
    ，另生育范青年等5 名男子，上訴人及林進益、林進吉、林
    進和4 兄弟均未從母姓，本無從取得祭祀公業之派下權；何
    況卷附之土地登記謄本顯示，系爭土地於日據時代之明治至
    昭和年間即登記為范南士、范慶山（嗣由范南卿相續）、范
    南求、范南城、范南國共有各1/5 ，此後迄79年間為止均由
    其子孫先後繼承其應有部分，從未登記在祭祀公業或其管理
    人名下，上訴人稱系爭土地係祭祀公業之財產，自難採信。
  ２按租賃乃當事人約定一方以物租與他方使用收益，他方支付
    租金之契約。而地價稅係政府課徵之稅捐，非使用土地者向
    地主繳納之對價，本難認為係租金，上訴人應證明土地所有
    權人與占用人間有成立租賃關係之意思，始能謂租賃契約成
    立，惟上訴人所聲請訊問之證人癸○○、辛○○所言縱屬為
    真，亦僅能證明地價稅係由占有系爭土地之所有權人與無所
    有權但占用土地之人，以占用之範圍比例繳納之事實，此為
    地價稅之繳納方式之約定，至於無所有權但占用土地之人與
    土地所有權人間有無成立租賃關係，尚屬不能證明，且地價
    稅之分攤數額，是否達到使用系爭土地之相當對價，亦未見
    上訴人提出證明，況被上訴人以伊等雖未占用系爭土地亦有
    繳納地價稅，未受到免於繳納地價稅之利益等語為爭執，是
    上訴人辯稱伊有繳納地價稅，基於租賃關係使用系爭土地云
    云，為不可採。
  ３上訴人復辯稱：縱認無租賃關係存在，系爭土地之全體共有
    人間有同意讓上訴人使用系爭土地之分管契約存在，該分管
    契約對於嗣後取得應有部分之被上訴人仍有拘束力云云。惟
    按分管契約應由全體共有人共同為之，民法第820 條第1 項
    定有明文，然上訴人並未就「全體共有人就系爭土地上有同
    意上訴人無償使用」之事實舉證，是上訴人未經被上訴人及
    其他共有人全體同意，而就共有物之一部任意占用，即屬無
    權占有，其超過應有部分使用所受之利益，並構成不當得利
    。
六、按城市地方建築基地之租金，以不超過土地申報總價額年息
    百分之十為限，關於土地價額之法定地價，土地所有權人依
    土地法所申報之地價，為法定地價，於平均地權條例施行區
    域，係指地政機關舉辦規定地價或重新規定地價時，土地所
    有權人在公告申報地價期間內自行申報之地價，未自行申報
    地價者以公告地價百分之八十為其申報地價，規定地價後每
    3 年重新規定地價1 次，申報地價期限為公告地價之次日起
    30日（即公告當年之1 月2 日起算），土地法第97條第1 項
    、第105 條、第148 條、平均地權條例第16條、第14條、第
    15條第4 款、平均地權條例施行細則第16條分別定有明文。
    查系爭土地，位在中和都市計畫之住宅區，緊鄰圓通寺風景
    區，附近有雙和醫院、中和市農會、錦和高中、錦和國中、
    錦和國小、僑福保齡球館、中和運動公園、台北客運總站，
    生活機能尚可，透過圓通路、中正路，可通往新店市、永和
    市及土城市、板橋市○○道3 號高速公路中和交流道，交通
    方便等情，有土地使用分區證明書、地圖、地籍圖、地圖、
    新聞紙各1 紙、土地登記謄本9 紙、異動索引2 紙、地價謄
    本2 紙、照片3 張供參；本院審酌系爭土地之四週環境、生
    活機能、交通狀況、繁榮程度等一切情狀，認以申報地價之
    年息7%計算為適當。系爭土地，於89年7 月、93年1 月及96
    年1 月之申報地價，分別為每平方公尺10800 元、10800 元
    及11440 元等情，有地價謄本2 紙可憑，而上訴人係自96年
    5 月23日始登記取得系爭土地之應有部分1/1080，其持分面
    積1.7 平方公尺，則計算自本件起訴之96年12月31日往前回
    溯5 年至92年1 月1 日止之損害金應分成3 段計算，即自92
    年1 月1 日起至96年1 月31日止之第一段（4.00000000000
    年），按其無權占用面積126 平方公尺依申報地價10800 元
    之年息7%計算；自96年2 月1 日起至96年5 月22日止之第二
    段（0.000000 00000年），按126 平方公尺依申報地價
    11440 元之年息7%計算；自96年5 月23日起至96 年12 月31
    日止之第三段（0.00000000000 年），按其超額占用面積
    124.000000000 平方公尺，依申報地價11440 元之年息7%計
    算。依上述方式乘以被上訴人之應有部分，算出被上訴人所
    受之損害，爰分述如下：
  1.子○○：
  自92年1 月1 日起至96年12月31日止之損害額為16021 元：
    （[(126 ×10800 ×7%×1/30×4.00000000000]+[(126×
    11440 ×7%×1/30×0.00000000000)]+[(124.000000000 ×
    11440×7%×1/3 0 ×0.00000000000]＝16021.0000000
  自97年1 月1 日起每年之損害額為3319元：
    （124.000000 00 0 ×11440 ×7%×1/30×1=3318.0000000
    0） 。
  2.壬○○：
  自92年1 月1 日起至96年12月31日止之損害額為21362 元：
    （[(126 ×10800 ×7%×96/2160 ×4.00000000000]+[(12
    6 ×11440 ×7%×96/2160 ×0.00000000000)]+[(124.000
    000000×11440 ×7%×96/2160 ×0.00000000000]＝21361.
    0000000 ）。
  自97年1 月1 日起每年之損害額為4425元：
    （124.000000 00 0 ×11440 ×7%×96/2160 ×1=4425.
    00000000）。
  3.丙○○：
  自92年1月1日起至96年12月31日止之損害額為8011元：
    （[(126 ×10800 ×7%×1/60×4.00000000000]+[(126×11
    440 ×7%×1/60×0.00000000000)]+[(124.000000000 ×11
    440 ×7%×1/60×0.00000000000]＝8010.0000000）
  自97年1 月1 日起每年之損害額為1659元：
    （124.000000 00 0 ×11440 ×7%×1/60×1=1659.0000000
    0） 。
  4.己○○：
  自92年1月1日起至96年12月31日止之損害額為8011元：
    （[(126 ×10800 ×7%×1/60×4.00000000000]+[(126×
    11440×7%×1/60×0.00000000000)]+[(124.000000000×
    11440 ×7%×1/60×0.00000000000]＝8010.00000002）。
  自97年1 月1 日起每年之損害額為1659 元：
   （124.0000000 0 0 ×11440 ×7%×1/60×1=1659.00000000
    ）。
  5.丑○○：
  自92年1月1日起至96年12月31日止之損害額為8011元：
    （[(126 ×10800 ×7%×1/60×4.00000000000]+[(126×
    11440×7%×1/60×0.00000000000)]+[(124.000000000×
    11440 ×7%×1/60×0.00000000000]＝8010.00000002 ）。
  自97年1 月1 日起每年之損害額為1659元：
    （124.00000000 0×11440 ×7%×1/60×1=1659.00000000
    ）。
  6.戊○○：
  自92年1月1日起至96年12月31日止之損害額為3560元：
    （[(126×10800×7%×16/2160×4.00000000000]+[(126×
    11440×7%×16/2160×0.00000000000)]+[(124.000000000
    ×11440 ×7%×16/2160 ×0.00000000000]＝3560.000000
    00）。
  自97年1 月1 日起每年之損害額為738 元：
    （124.000000000 ×11440 ×7%×16/2160 ×1=737.000000
    000 ）。
  7.乙○○：
  自92年1月1日起至96年12月31日止之損害額為3560元：
    （[(126 ×10800 ×7%×16/2,160×4.00000000000]+[(126
    ×11440 ×7%×16/2160 ×0.00000000000)]+[(124.000000
    000 ×11440 ×7%×16/2160 ×0.00000000000]＝3560.000
    0 0000）。
  自97年1 月1 日起每年之損害額為738 元：
   （124.000000000 ×11440 ×7%×16/2160 ×1=737.0000000
   00）
  8.范依帆：
  自92年1 月1 日起至96年12月31日止之損害額為890 元：
    （[ (126×10800 ×7%×4/2160×4.00000000000]+[(126×
    11440 ×7%×4/2160×0.00000000000)]+[(124.000000000
    ×11440 ×7%×4/2160×0.00000000000]＝890.000000000
    ）
  自97年1 月1 日起每年之損害額為184 元：
   （124.000000000 ×11440 ×7%×4/2160×1=184.000000000
    ）。
  9.寅○○：
  自94年9 月22日起至96年12月31日止之損害額為3689元：
   （[(126 ×10800 ×7%×1/60× (1.00000000000)]+[(126
    ×11440 ×7%×1/60×0.00000000000)]+[(124.000000000
    ×11440 ×7%×1/60×0.00000000000]＝3688.00000000）
    。
  自97年1 月1 日起每年之損害額為1659 元：
    （124.0000000 00×11440 ×7%×1/60×1=1659.00000000
    ）。
七、綜上，被上訴人依不當得利之規定，請求上訴人給付如上之
    數額，即屬有據，應予准許。又所命給付在50萬元以下，應
    依民事訴訟法第389 條第1 項第5 款職權宣告假執行。原審
    判命上訴人如數給付，並依職權宣告假執行，於法並無不合
    。上訴意旨指摘原判決不當，求予廢棄改判，為無理由，應
    予駁回其上訴。
八、據上論結，本件上訴為無理由，依民事訴訟法第463 條、第
    385 條第1 項前段、第436 條之1 第3 項、第449 條第1 項
    、第78條，判決如主文。
中    華    民    國    98    年    1     月    20    日
                  民事第三庭    審判長法  官  朱耀平
                                      法  官  邱靜琪
                                      法  官  陳映如
不得上訴。
中    華    民    國    98    年    1     月    20    日
                                      書記官  李錦輝


司法院資訊處製作；財團法人民間司法改革基金會備份。
